ACORDAO-COMPLETO-2463112

ACÓRDÃO 1095/2022 ATA 6/2022 - SEGUNDA CÂMARA

VISTOS, relatados e discutidos estes autos de tomada de contas especial instaurada pela Financiadora de Estudos e Projetos (Finep) em desfavor da Universidade Estadual do Norte Fluminense Darcy Ribeiro (UENF) , como sucessora da então Fundação Estadual do Norte Fluminense (Fenorte) , além de Nelson Nahim Matheus de Oliveira como então presidente da Fenorte (gestão: 8/7/2005 a 1º/1/2007) , diante da não comprovação da boa e regular aplicação dos recursos federais repassados por meio do Convênio n.º 913/2001 destinado à ampliação da contribuição da UENF ao desenvolvimento científico e tecnológico das regiões norte e noroeste fluminense sob o valor original de R$ 17.047.967,00 pelo aporte de R$ 830.000,00 em recursos federais e de R$ 16.217.967,00 em recursos de contrapartida, tendo a vigência do ajuste sido estipulada para o período de 17/12/2001 a 30/6/2006;
ACORDAM os Ministros do Tribunal de Contas da União, reunidos em Sessão da 2ª Câmara, diante das razões apresentadas pelo Relator, em:
9.1. promover a exclusão de Nelson Nahim Matheus de Oliveira na presente relação processual, diante dos elementos de convicção até aqui obtidos pelo TCU;
	9.2. rejeitar as alegações de defesa oferecidas pela Universidade Estadual do Norte Fluminense Darcy Ribeiro;
	9.3. fixar o novo e improrrogável prazo de 15 (quinze) dias, nos termos do art. 12, §§ 1º e 2º, da Lei nº 8.443, de 1992, e do art. 202, §§ 2º e 3º, do RITCU, para que a Universidade Estadual do Norte Fluminense Darcy Ribeiro comprove perante o Tribunal, nos termos do art. 214, III, "a", do RITCU, o recolhimento do correspondente débito em favor da Financiadora de Estudos e Projetos (Finep) , com a atualização monetária até o efetivo recolhimento, nos termos da legislação em vigor, sob as seguintes condições:
	Data da Ocorrência:
	Valor Original (em R$) :

	30/7/2006
	615.603,01

9.4. informar à entidade responsável indicada no item 9.3 deste Acórdão que a liquidação tempestiva do débito, com a incidência apenas da atualização monetária, sanará o processo e permitirá que as suas contas sejam julgadas regulares com ressalva, dando-lhe a quitação, ao passo que, de outra sorte, o não recolhimento da dívida ensejará o julgamento pela irregularidade das contas, com a condenação em débito, não só atualizado, mas, aí, acrescido de juros de mora, nos termos do art. 202, §§ 3º e 4º, do RITCU;
9.5. autorizar, caso requerido, nos termos do art. 26 da Lei n.º 8.443, de 1992, e do art. 217 do RITCU, o parcelamento das dívidas fixadas por este Acórdão em até 36 (trinta e seis) parcelas mensais e sucessivas, com a devida atualização monetária e os correspondentes acréscimos legais, esclarecendo à entidade responsável que a falta de pagamento de qualquer parcela importará no vencimento antecipado do saldo devedor, nos termos do art. 217, § 2º, do RITCU, sem prejuízo das demais medidas legais;
9.6. enviar a cópia deste Acórdão, com o Relatório e a Proposta de Deliberação, aos seguintes destinatários:
9.6.1. à entidade responsável indicada no item 9.3 deste Acórdão, para ciência e adoção das providências cabíveis dentro do prazo assinalado;
9.6.2. à Financiadora de Estudos e Projetos (Finep) , para ciência; e
9.7. promover, por intermédio da unidade técnica, o monitoramento da presente deliberação do TCU.

Tomada de contas especial instaurada diante da não comprovação da boa e regular aplicação dos recursos federais repassados por meio de convênio destinado à ampliação da contribuição da Universidade Estadual do Norte Fluminense Darcy Ribeiro (UENF) ao desenvolvimento científico e tecnológico das regiões norte e noroeste fluminense. Análise das alegações de defesa.

Segunda Câmara

Financiadora de Estudos e Projetos (Finep).

3. Responsável: Universidade Estadual do Norte Fluminense Darcy Ribeiro (CNPJ 04.809.688/0001-06).

13.1. Ministros presentes: Bruno Dantas (Presidente), Augusto Nardes, Aroldo Cedraz e Antonio Anastasia.
13.2. Ministros-Substitutos presentes: Marcos Bemquerer Costa e André Luís de Carvalho (Relator).

ACORDAO-COMPLETO-2540663

Acórdão de Relação 3291/2022 - Segunda Câmara

Acórdão de Relação

ACORDAO-COMPLETO-2536939

Acórdão de Relação 2748/2022 - Segunda Câmara

ANDRÉ DE CARVALHO

Trata-se de tomada de contas especial instaurada pela Financiadora de Estudos e Projetos (Finep) em desfavor da Universidade Estadual do Norte Fluminense Darcy Ribeiro (UENF) , como sucessora da então Fundação Estadual do Norte Fluminense (Fenorte) , além de Nelson Nahim Matheus de Oliveira como então presidente da Fenorte (gestão: 8/7/2005 a 1º/1/2007) , diante da não comprovação da boa e regular aplicação dos recursos federais repassados por meio do Convênio n.º 913/2001 destinado à ampliação da contribuição da UENF ao desenvolvimento científico e tecnológico das regiões norte e noroeste fluminense sob o valor original de R$ 17.047.967,00 pelo aporte de R$ 830.000,00 em recursos federais e de R$ 16.217.967,00 em recursos de contrapartida, tendo a vigência do ajuste sido estipulada para o período de 17/12/2001 a 30/6/2006.
2.	Após a análise final do feito, o Auditor Federal Marcos Roberto Medeiros lançou o seu parecer conclusivo à Peça 43, com a anuência dos dirigentes da Secex-TCE (Peças 44 e 45) , nos seguintes termos:
" (...) HISTÓRICO
2. O Convênio 0913/2001 foi celebrado em 17/12/2001 (peça 2, p. 56) entre a Finep e a Fenorte, no valor de R$ 17.047.967,00, sendo R$ 830.000,00 a cargo da Finep (concedente) e o restante (R$ 16.217.967,00) , a título de Contrapartida Financeira/Não Financeira da Fenorte (convenente) . Por outro lado, o prazo original de execução do projeto era de 24 meses, mas o mesmo teve 03 prorrogações, sendo a última aprovada conforme carta Finep protocolo 012.928/05 de 28/10/2005 (peça 3, p. 28) , tendo os prazos de utilização dos recursos e de prestação de contas final sido fixados, respectivamente, em 30/06/2006 e 30/08/2006.
3. Por seu turno, tal avença teve por objeto a 'Transferência de recursos financeiros, pelo CONCEDENTE ao CONVENENTE, para o Plano de desenvolvimento da infra-estrutura institucional de pesquisa intitulado 'Ampliação da Contribuição da UENF ao Desenvolvimento Científico e Tecnológico das Regiões Norte e Noroeste Fluminense'' (Cláusula II do Convênio 0913/2001, peça 2, p. 47) .
4. Para a execução do Convênio 0913/2001, a Finep repassou à Fenorte o valor total de R$ 830.000,00, conforme ordens bancárias especificadas na tabela a seguir (peça 11, p. 138) :
	Ordem Bancária
	Valor (R$) 
	Data da Ordem Bancária

	2001OB002409
	555.961,00
	26/12/2001

	2004OB000361
	274.039,00
	20/02/2004

	Total
	830.000,00
	
5. Após o envio da Prestação de Contas Final à Finep em 22/12/2006 (peça 3, p. 35-115) , a entidade emitiu a Folha de Encaminhamento de 18/09/2012 (peça 3, p. 152-153) , mediante a qual concluiu-se que a aludida Prestação de Contas Final, referente especificamente ao período de 01/01/2006 até 30/06/2006, não poderia ser aprovada, tendo sido encaminhadas as seguintes cartas à convenente, solicitando a regularização correspondente:
	Documento
	Localização
	AR (data) 
	Destinatário
	Cargo
	Resumo

	Carta protocolo n° 014087
	Peça 3, p. 124-127
	Peça 3, p. 129 (29/12/2012) 
	Almir Almy Junior Cordeiro de Carvalho
	Presidente da Fenorte de 30/06/2011 a 03/06/2013
	Solicita a regularização de Prestação de Contas Final.

	Carta protocolo n° 000561
	Peça 4, p. 1-4
	AR não consta dos autos
	Almir Almy Junior Cordeiro de Carvalho
	Presidente da Fenorte de 30/06/2011 a 03/06/2013
	Solicita a regularização de Prestação de Contas Final.

6. Posteriormente, como apontado na Folha de Encaminhamento de 23/12/2013 (peça 3, p. 152-153) e na Folha de Encaminhamento de 25/04/2016 (peça 4, p. 67-72) , a Finep concluiu pela ocorrência das seguintes irregularidades verificadas no Convênio 0913/2001, relativamente ao período de 01/01/2006 até 30/06/2006: (i) recolhimento de saldo em prazo intempestivo; (ii) ausência do anexo de prestação de contas II (Declaração) ; e (iii) não cumprimento dos recursos de contrapartida financeira. Em seguida, por meio dos ofícios constantes da tabela a seguir, a Finep notificou a pessoa física e a pessoa jurídica abaixo indicadas, acerca da necessidade de devolução dos recursos do Convênio 3108/2004, requerendo as providências devidas ou a devolução dos aludidos recursos.
	Documento
	Localização
	AR (data) 
	Destinatário
	Cargo
	Resumo

	Carta protocolo n° 004869
	Peça 5, p. 105-109
	Devolvida por 'endereço insuficiente'
	Nelson Nahim Matheus de Oliveira
	Presidente da Fenorte à época dos fatos
	Solicita a regularização de Prestação de Contas Final e a devolução dos recursos.

	Carta protocolo n° 004870
	Peça 5, p. 125-129
	Peça 5, p. 143 (02/05/2016) 
	Nelson Nahim Matheus de Oliveira
	Presidente da Fenorte à época dos fatos
	Solicita a regularização de Prestação de Contas Final e a devolução dos recursos.

	Carta protocolo n° 004872
	Peça 6, p. 11-15
	Devolvida por 'recusou a identificar-se'
	Nelson Nahim Matheus de Oliveira
	Presidente da Fenorte à época dos fatos
	Solicita a regularização de Prestação de Contas Final e a devolução dos recursos.

	Carta protocolo n° 004873
	Peça 6, p. 33-37
	AR não consta dos autos
	Nelson Nahim Matheus de Oliveira
	Presidente da Fenorte à época dos fatos
	Solicita a regularização de Prestação de Contas Final e a devolução dos recursos.

	Carta protocolo n° 004880
	Peça 8, p. 2-6
	Peça 8, p. 20 (02/05/2016) 
	Fenorte
	Convenente
	Solicita a regularização de Prestação de Contas Final e a devolução dos recursos.

7. Após essas notificações, a Finep recebeu as correspondências especificadas a seguir:
	Documento
	Localização
	Data
	Remetente
	Cargo
	Resumo

	Of. FENORTE/GAB/PRES nº 34/16
	Peça 9, p. 92-96
	12/05/2016
	Amaro Luiz dos Santos Rangel
	Presidente da Fenorte a partir de 30/03/2014
	Prestou esclarecimentos e indica providências em relação às 3 impropriedades identificadas pela Finep.

	Carta sem número (protocolo 004583) 
	Peça 10, p. 42-56
	23/05/2016
	Nelson Nahim Matheus de Oliveira
	Presidente da Fenorte à época dos fatos
	Fez referência ao ofício indicado na linha acima, assim como ao Of. FENORTE/GAB/PRES nº 35/16, de 17/5/2016 (peça 10, p. 50-51) , repetindo os esclarecimentos prestados pela Fenorte.

8. Por seu turno, por intermédio do Memorando 325/2017 - Validação de Solicitação de TCE (peça 10, p. 145-147) , a Finep manteve o posicionamento pela necessidade de devolução dos recursos do Convênio 3108/2004, tendo a TCE 033/2017 sido instaurada em 20/12/2017 (peça 10, p. 153-154) . Por conseguinte, foram notificadas a pessoa física e a pessoa jurídica indicadas por meio dos ofícios constantes da tabela a seguir:
	Documento
	Localização
	AR (data) 
	Destinatário
	Cargo
	Resumo

	Carta protocolo n° 011645
	Peça 11, p. 1-3
	Peça 11, p. 6 (29/12/2017) 
	Nelson Nahim Matheus de Oliveira
	Presidente da Fenorte à época dos fatos
	Comunica a instauração da TCE n° 033/2017 e solicita a restituição ou a apresentação de justificativas.

	Carta protocolo n° 011648
	Peça 11, p. 21-23
	Devolvido ('objeto aguardando retirada'; peça 11, p. 26) 
	Nelson Nahim Matheus de Oliveira
	Presidente da Fenorte à época dos fatos
	Comunica a instauração da TCE n° 033/2017 e solicita a restituição ou a apresentação de justificativas.

	Carta protocolo n° 011650
	Peça 11, p. 34-36
	Peça 11, p. 41 (27/12/2017) 
	UENF
	Sucessora da Fenorte (Convenente) nos termos do art. 4° da Lei Estadual nº 7.237 de 16/03/2016 (peça 2, p. 27) 
	Comunica a instauração da TCE n° 033/2017 e solicita a restituição ou a apresentação de justificativas.

9. Após a instauração da TCE 033/2017 e da expedição das notificações mencionadas no item anterior, a Finep recebeu dos responsáveis as correspondências especificadas a seguir:
	Documento
	Localização
	Data
	Remetente
	Cargo
	Resumo

	Of. UENF/REIT nº 009/18
	Peça 11, p. 80-81
	15/02/2018
	Luis Passoni
	Reitor da UENF
	Encaminhou documentos relacionados à irregularidade da não comprovação do aporte da contrapartida pactuada, que também foram enviados por e-mail datado de 08/02/2018 (peça 11, p. 78) .

	Carta sem número (protocolo 001544) 
	Peça 11, p. 94-100
	16/02/2018
	Nelson Nahim Matheus de Oliveira
	Presidente da Fenorte à época dos fatos
	Argumentou no sentido de que o pedido de regularização das impropriedades detectadas pelo Departamento de Prestação de Contas deveria ser encaminhado para a UENF.

10. Em resposta às mencionadas correspondências, a Finep expediu as notificações a seguir:
	Documento
	Localização
	AR (data) 
	Destinatário
	Cargo
	Resumo

	Cartas protocolo n° 001224 e 001225
	Peça 11, p. 125-126
	AR's não constam dos autos
	Nelson Nahim Matheus de Oliveira
	Presidente da Fenorte à época dos fatos
	A Finep informou ao responsável que já tinha adotado a medida requerida e que a UENF apresentou documentos, mas que não havia, naquele momento, uma análise conclusiva do Departamento de Prestação de Contas sobre a documentação apresentada.

	Carta protocolo n° 001413
	Peça 11, p. 135-136
	AR não consta dos autos
	UENF
	Sucessora da Fenorte (Convenente) nos termos do art. 4° da Lei Estadual nº 7.237 de 16/03/2016 (peça 2, p. 27) 
	A Finep notificou a UENF a necessidade de apresentação das documentações relacionadas à contrapartida dentro das formalidades requeridas pela Finep.

11. Por oportuno, deve-se ressaltar que, durante a fase interna da TCE, também foram notificadas outras pessoas físicas, conforme especificado na seção VI do Relatório de TCE 33/2017 (peça 11, p. 143-146; peça 12, p. 1) , mas, como os períodos de gestão das mesmas não correspondiam ao período em que foram verificadas as irregularidades mencionadas anteriormente (de 01/01/2006 até 30/06/2006) , entendeu-se que não seria necessário mencioná-las nesta instrução.
12. Por seu turno, segundo consta do Formulário para Proposta de TCE 047/2016 (peça 10, p. 3-16) , conforme o termo do convênio, o projeto seria executado com R$ 830.000.00 de recursos do FNDCT (liberados pela Finep) e R$ 16.217.967.00 de recursos de contrapartida. Portanto, do total de R$ 17.047.967,00 necessários à execução do convênio, apenas aproximadamente 4,869% estariam a cargo da concedente e o restante (95,131% do total) estariam a cargo da convenente. Logo, tendo em vista que o projeto foi comprovadamente executado apenas com os recursos liberados pela Finep, ou seja, os R$ 830.000.00, e visando restabelecer a proporcionalidade pactuada, o valor de R$ 789.590,49 (95,131% do valor a cargo do concedente) foi apurado como dano ao erário, considerando como data base o dia 30/07/2006, que era a data máxima para devolução de recursos.
13. Por outro lado, não foi efetuada a devolução do saldo do convênio em prazo tempestivo, em desacordo à Instrução Normativa STN 01/97 e ao termo do convênio, os quais estabeleciam o prazo máximo de 30 dias contados do término do prazo de execução. Portanto, como determinado pela legislação, a devolução do saldo deveria ter ocorrido até 30/07/2006. Contudo, conforme os próprios relatórios financeiros encaminhados à Finep, o saldo do convênio foi R$ 182.889,16. No entanto, foi realizada a devolução apenas em 04/10/2007, no valor de R$ 201.781,72. Assim, o valor de R$ 182.889,16 foi corrigido pela Finep pelo Sistema de Débitos do TCU para o espaço de tempo entre a data máxima para devolução (30/07/2006) e a data da efetiva devolução (04/10/2007) , perfazendo o débito de R$ 220.018,40. Dessa forma, a diferença entre o que foi efetivamente devolvido e o valor apurado perfez R$ 18.236,68, que é o dano ao erário, com data base em 04/10/2007.
14. Assim, a Finep considerou que o débito a ser imputado solidariamente aos responsáveis arrolados nesta TCE é composto pelas duas parcelas mostradas na tabela a seguir, especificando a data base e a origem de cada parcela de débito:
	Data base do débito
	Valor (R$) 
	Origem do Débito

	30/07/2006
	789.590,49
	Não cumprimento dos recursos de contrapartida financeira

	04/10/2007
	18.236,68
	Recolhimento de saldo do convênio em prazo intempestivo

	Total
	807.827,17
	
15. Por conseguinte, diante da não aceitação das justificativas apresentadas pela UENF e pelo Sr. Nelson Nahim Matheus de Oliveira, e da consequente não demonstração da boa e regular dos recursos federais repassados, assim como da não devolução dos recursos, deu-se continuidade à tramitação desta TCE. Nesse sentido, no Relatório de TCE 033/2017 (peça 12, p. 3) , conclui-se que o prejuízo importaria no valor original de R$ 807.827,17, o que equivale a 97,33% do total de recursos repassados pela Finep, imputando-se a responsabilidade solidária ao Sr. Nelson Nahim Matheus de Oliveira (CPF XXX.428.357-XX) , Presidente da Fenorte à época dos fatos, e à Universidade Estadual do Norte Fluminense Darcy Ribeiro - UENF (CNPJ: 04.809.688/0001-06) , sucessora da Fundação Estadual do Norte Fluminense - Fenorte (CNPJ 39.229.406/0001-86) , nos termos do art. 4° da Lei Estadual 7.237 de 16/03/2016, uma vez que o primeiro foi o responsável pela gestão e execução dos recursos federais recebidos à conta do Convênio 0913/2001 durante o período de 01/01/2006 até 30/06/2006, e a segunda foi a sucessora legal da convenente (Fenorte) .
16. O Relatório de Auditoria da Controladoria-Geral da União (peça 12, p. 13-15) chegou às mesmas conclusões. Adicionalmente, após serem emitidos o Certificado de Auditoria, o Parecer do Dirigente de Controle Interno e o Pronunciamento Ministerial (peça 12, p. 17-18 e 19-20; peça 15) , o processo foi remetido a este Tribunal.
17. Já no âmbito do TCU, a unidade técnica propôs a citação solidária dos responsáveis Nelson Nahim Matheus de Oliveira (CPF XXX.428.357-XX) e Universidade Estadual do Norte Fluminense Darcy Ribeiro - UENF (CNPJ: 04.809.688/0001-06) , para que apresentassem alegações de defesa quanto ao não cumprimento dos recursos da contrapartida financeira do Convênio 0913/2001 (peças 18, 19 e 20) , a qual foi realizada após autorização do Ministro-Relator deste feito (peças 21, 24, 27, 32 e 33) .
18. As alegações de defesa foram devidamente apresentadas pelos responsáveis (peças 39 e 41) .
EXAME TÉCNICO
19. Na fase interna da tomada de contas especial, como se observa na Folha de Encaminhamento de 23/12/2013 (peça 3, p. 152-153) e na Folha de Encaminhamento de 25/04/2016 (peça 4, p. 67-72) , foram identificadas as seguintes irregularidades na execução dos recursos do Convênio 0913/2001, relativamente ao período de 01/01/2006 até 30/06/2006: (i) recolhimento de saldo em prazo intempestivo; (ii) ausência do anexo de prestação de contas II (Declaração) ; e (iii) não cumprimento dos recursos de contrapartida financeira.
20. No âmbito deste Tribunal, a unidade técnica concluiu que as irregularidades i e ii haviam sido elididas, conquanto o débito relativo à contrapartida carecia de ajuste, tendo em vista que a proporcionalidade da contrapartida não aplicada deveria ter como base de cálculo o valor efetivamente gasto no objeto, resultando no valor de R$ 615.603,01.
21. Os responsáveis, foram, então, citados (peças 24, 27, 32 e 33) para apresentarem suas alegações de defesa, as quais serão analisadas a seguir (peças 39 e 41) .
Alegações de Defesa da UENF
22. Preliminarmente, a Universidade Estadual do Norte Fluminense Darcy Ribeiro - UENF alega a ocorrência de prescrição, com base no art. 1° do Decreto 20.910/1932, tendo em vista o transcurso de mais de cinco anos entre a ocorrência da irregularidade e a primeira notificação do interessado (peça 39, p. 1-2) .
23. Sobre a irregularidade apurada, a UENF alega que o termo de convênio não previa que o aporte da contrapartida da convenente seria necessariamente em espécie, podendo ser efetuada por meio de bens e/ou serviços (peça 39, p. 2-3) .
24. A responsável afirma que a FENORTE/UENF prestou sua contrapartida por meio de bens e serviços (homem/hora e hora/máquina) , conforme demonstrado nas inúmeras prestações de contas realizadas e devidamente aceitas pelo órgão técnico da FINEP, inclusive referente ao período que ora se questiona (peça 39, p. 3) .
25. Segundo a universidade, o corpo técnico da própria FINEP concluiu que restou comprovada a efetivação da contrapartida por parte da Convenente FENORTE/UENF, conforme se depreende do relatório técnico final emitido pela entidade (peça 39, p. 3-4) :
No que diz respeito a execução do projeto, segundo relatado pela coordenação, todos os equipamentos previstos foram adquiridos e estão colaborando intensamente nas atividades experimentais das unidades da UENF, otimizando as operações de campo.
Ressalte-se que foram encaminhadas fotografias dos principais equipamentos apoiados
 (...) 
Diante do exposto, do ponto de vista técnico, recomendo a aceitação do RTF apresentado sob protocolo 021924.13, tendo em vista que o relatório analisado demonstra que o projeto foi executado, com a conclusão das metas propostas.
26. Por fim, requer o recebimento da presente defesa, para, ao final, julgar regulares as contas do convênio objeto da presente tomada de contas (peça 39, p. 4) .
Análise das Alegações de Defesa da UENF
27. Sobre a ocorrência de prescrição levantada pela universidade, cabe destacar que aos débitos apurados pelo TCU não se aplica a prescrição regulada pelo Decreto 20.910/1932.
28. O art. 6°, inciso II, da IN TCU 71/2012 estabelece em dez anos o transcurso entre a data provável de ocorrência do dano e a primeira notificação dos responsáveis pela autoridade administrativa competente para dispensa da instauração da tomada de contas especial.
29. No presente caso, verifica-se que não houve o transcurso de mais de dez anos desde o fato gerador sem que tenha havido a notificação dos responsáveis pela autoridade administrativa federal competente (art. 6º, inciso II, c/c art. 19, da IN/TCU 71/2012, modificada pela IN/TCU 76/2016) , uma vez que os recursos foram transferidos em 2001 e 2004 (peça 3, p. 182) , o prazo de prestação de contas se encerrou em 30/8/2006 e os responsáveis foram notificados em 2012, 2016, 2017 e 2018 acerca das irregularidades pela autoridade administrativa competente por meio dos ofícios constantes dos itens 5, 6, 8 e 10 desta instrução.
30. Além disso, cabe destacar que este Tribunal entende que o mero transcurso desse prazo superior a dez anos não é razão suficiente para o arquivamento da tomada de contas especial, sem exame de mérito. É preciso que, além disso, fique demonstrado efetivo prejuízo à ampla defesa (Acórdão 444/2016-TCU-Segunda Câmara, Relator Ministro Augusto Nardes; Acórdão 9570/2015-TCU-Segunda Câmara - Relator Ministro Augusto Nardes; Acórdão 6974/2014-TCU-Primeira Câmara - Embargos de Declaração, Relator Ministro-Substituto Augusto Sherman; Acórdão 67/2014-TCU-Plenário - Recurso de Reconsideração, Relatora Ministra Ana Arraes; Acórdão 2630/2015-TCU-Segunda Câmara - Recurso de Reconsideração, Relator Ministro Augusto Nardes; Acórdão 2630/2015-TCU-Segunda Câmara - Recurso de Reconsideração, Relator Ministro Augusto Nardes) .
31. Sobre a prescrição do débito, cabe reproduzir análise extraída do relatório antecedente ao Acórdão 1449/2018-TCU-Plenário, de relatoria do Ministro Vital do Rêgo, que bem retrata o entendimento desta Corte de Contas a respeito da prescrição, à luz de recentes entendimentos do STJ e STF:
 (...) 
9. Questão preliminar: ocorrência de prescrição segundo jurisprudência do STJ e do STF
10. Alega o recorrente a ocorrência de prescrição segundo julgados do Superior Tribunal de Justiça e do Supremo Tribunal Federal, com a incidência do prazo quinquenal.
Análise
11. A atuação do TCU tem por objetivo a recomposição do erário. E, ao assim agir, o Tribunal de Contas da União encontra salvaguarda na Magna Carta em face do instituto da prescrição, conforme dispõe a parte final do art. 37, § 5º: 'A lei estabelecerá os prazos de prescrição para ilícitos praticados por qualquer agente, servidor ou não, que causem prejuízos ao erário, ressalvadas as respectivas ações de ressarcimento'.
12. Tem-se, assim, que, nos termos do citado artigo 37, parágrafo 5º, in fine, da CF/88, as ações que visam ao ressarcimento do erário - a exemplo da tomada de contas em comento - são imprescritíveis, não tendo incidência analógica do prazo quinquenal previsto na Lei de Procedimento Administrativo.
13. Conforme ensina o Professor José Afonso da Silva (in Curso de Direito Constitucional Positivo, 9ª Edição, Malheiros Editores, pág. 574) , verbis: 
A prescritibilidade, como forma de perda da exigibilidade de direito, pela inércia de seu titular, é um princípio geral do direito. Não será, pois, de estranhar que ocorram prescrições administrativas sob vários aspectos, quer quanto às pretensões de interessados em face da Administração, quer quanto às desta em face de administrados.  Assim é especialmente em relação aos ilícitos administrativos. Se a Administração não toma providências à sua apuração e à responsabilização do agente, a sua inércia gera a perda do seu ius persequendi.  É o princípio que consta do art. 37, § 5º, que dispõe:  A lei estabelecerá os prazos de prescrição para ilícitos praticados por qualquer agente, servidor ou não, que causem prejuízo ao erário, ressalvadas as respectivas ações de ressarcimento.  Vê-se, porém, que há uma ressalva ao princípio. Nem tudo prescreverá. Apenas a apuração e punição do ilícito, não, porém, o direito da Administração ao ressarcimento, à indenização, do prejuízo causado ao erário. É uma ressalva constitucional e, pois, inafastável, mas, por certo, destoante dos princípios jurídicos, que não socorrem quem fica inerte (dormientibus non sucurrit ius) . Deu-se assim à Administração inerte o prêmio da imprescritibilidade na hipótese considerada.
14. Esse é o entendimento do Egrégio Superior Tribunal de Justiça, consoante se extrai dos precedentes a seguir transcritos:
AGRAVO REGIMENTAL EM AGRAVO DE INSTRUMENTO. DIREITO ADMINISTRATIVO. LICITAÇÃO. AÇÃO CIVIL PÚBLICA. RESSARCIMENTO. TOMADA DE CONTAS. DANO AO ERÁRIO. IMPRESCRITIBILIDADE. AGRAVO IMPROVIDO. 1. A ação de ressarcimento dos prejuízos causados ao erário é imprescritível. Precedentes. 2. Agravo regimental improvido. (AgRg no Ag 1224532/SP, Rel. Ministro HAMILTON CARVALHIDO, PRIMEIRA TURMA, julgado em 03/02/2011, DJe 10/02/2011) 
ADMINISTRATIVO. TOMADA DE CONTAS ESPECIAL. DANO AO ERÁRIO. RESSARCIMENTO. IMPRESCRITIBILIDADE. MULTA. PRESCRIÇÃO QÜINQÜENAL. ART. 1º DA LEI 9.873/1999. INAPLICABILIDADE. 1. A pretensão de ressarcimento por prejuízo causado ao Erário é imprescritível. Por decorrência lógica, tampouco prescreve a Tomada de Contas Especial no que tange à identificação dos responsáveis por danos causados ao Erário e à determinação do ressarcimento do prejuízo apurado. Precedente do STF.  (...) 4. Recursos Especiais parcialmente providos para afastar a prescrição relativamente ao ressarcimento por danos causados ao Erário. (REsp 894539 / PI, Rel. Ministro HERMAN BENJAMIN, SEGUNDA TURMA, julgado em 02/10/2007, DJe 14/05/2008) 
15. O Plenário do Supremo Tribunal Federal, no julgamento do Mandado de Segurança n. 26.210, igualmente fixou tese da imprescritibilidade das ações de ressarcimento por danos ao erário: 
EMENTA: MANDADO DE SEGURANÇA. TRIBUNAL DE CONTAS DA UNIÃO. BOLSISTA DO CNPq. DESCUMPRIMENTO DA OBRIGAÇÃO DE RETORNAR AO PAÍS APÓS TÉRMINO DA CONCESSÃO DE BOLSA PARA ESTUDO NO EXTERIOR. RESSARCIMENTO AO ERÁRIO. INOCORRÊNCIA DE PRESCRIÇÃO. DENEGAÇÃO DA SEGURANÇA. I - O beneficiário de bolsa de estudos no exterior patrocinada pelo Poder Público, não pode alegar desconhecimento de obrigação constante no contrato por ele subscrito e nas normas do órgão provedor. II - Precedente: MS 24.519, Rel. Min. Eros Grau. III - Incidência, na espécie, do disposto no art. 37, § 5º, da Constituição Federal, no tocante à alegada prescrição. IV - Segurança denegada. (MS 26210/DF; Relator (a) :  Min. RICARDO LEWANDOWSKI; Julgamento:  04/09/2008; Órgão Julgador:  Tribunal Pleno) 
16. A jurisprudência do Supremo Tribunal Federal está pacificada nesse sentido, conforme se extrai dos recentes julgados de ambas as suas turmas:
EMENTA: AGRAVO REGIMENTAL NO RECURSO EXTRAORDINÁRIO COM AGRAVO. ADMINISTRATIVO E CONSTITUCIONAL. 1) AÇÃO DE RESSARCIMENTO AO ERÁRIO: IMPRESCRITIBILIDADE. PRECEDENTES. 2) OCORRÊNCIA DE DANO: NECESSIDADE DE REEXAME DE PROVAS. SÚMULA N. 279 DO SUPREMO TRIBUNAL FEDERAL. AGRAVO REGIMENTAL AO QUAL SE NEGA PROVIMENTO. (ARE 772852 AgR, Relator (a) :  Min. CÁRMEN LÚCIA, Segunda Turma, julgado em 11/03/2014, PROCESSO ELETRÔNICO DJe-057 DIVULG 21-03-2014 PUBLIC 24-03-2014) 
EMENTA Agravo regimental no recurso extraordinário. Alegada ausência de esgotamento de instância, em virtude da não interposição de embargos de divergência. Não ocorrência. Medida cautelar preparatória de futura ação de ressarcimento. Imprescritibilidade pacificamente reconhecida pela Corte. 1. Não há que se falar em ausência de esgotamento de instância, pois o recurso de embargos de divergência, dado seu caráter facultativo, não se enquadra dentre os recursos ordinários, a que alude o verbete da Súmula nº 281 da Corte. 2. A discussão sobre a natureza da ação civil pública em tela, se de improbidade administrativa ou de ressarcimento por supostos danos causados ao erário, bem como sobre sua eventual imprescritibilidade, não prescinde da análise dos fatos e das provas dos autos, a qual é incabível na via extraordinária, a teor do disposto na Súmula nº 279 da Corte. 3. Agravo regimental não provido. (RE 601707 AgR, Relator (a) :  Min. DIAS TOFFOLI, Primeira Turma, julgado em 29/10/2013, ACÓRDÃO ELETRÔNICO DJe-233 DIVULG 26-11-2013 PUBLIC 27-11-2013) 
Ementa: AGRAVO REGIMENTAL NO AGRAVO DE INSTRUMENTO. DIREITO ADMINISTRATIVO. DANO AO ERÁRIO. ARTIGO 37, §5º, DA CF. IMPRESCRITIBILIDADE. PRECEDENTES. PRETENSÃO DE REJULGAMENTO DA CAUSA PELO PLENÁRIO E ALEGAÇÃO DE NECESSIDADE DE DEMONSTRAÇÃO DE DANO CONCRETO PARA SE IMPOR A CONDENAÇÃO AO RESSARCIMENTO EM RAZÃO DO DANO CAUSADO À ADMINISTRAÇÃO PÚBLICA. SUBMISSÃO DA MATÉRIA A REEXAME PELO PLENÁRIO DO SUPREMO TRIBUNAL FEDERAL. AGRAVO REGIMENTAL PROVIDO, DETERMINANDO-SE O PROCESSAMENTO DO RECURSO OBSTADO NA ORIGEM. 1. O Supremo Tribunal Federal tem jurisprudência assente no sentido da imprescritibilidade das ações de ressarcimentos de danos ao erário. Precedentes: MS n.º 26210/DF, Tribunal Pleno, Relator o Ministro Ricardo Lewandowski, 10.10.2008; RE n.º 578.428/RS-AgR, Segunda Turma, Relator o Ministro Ayres Britto, DJe 14.11.2011; RE n.º 646.741/RS-AgR, Segunda Turma, Relator o Ministro Gilmar Mendes, DJe 22.10.2012; AI n.º 712.435/SP-AgR, Primeira Turma, Relatora a Ministra Rosa Weber, DJe 12.4.2012. 2. Agravo regimental. Pleito formalizado no sentido de submeter o tema a reexame do Plenário da Corte. Cabimento da pretensão, porquanto entendo relevante a questão jurídica e aceno com a necessidade de reapreciação da matéria pelo Supremo Tribunal Federal. 3. Agravo regimental provido, determinando-se o processamento do recurso extraordinário obstado pelo Tribunal de origem. (AI 819135 AgR, Relator (a) :  Min. LUIZ FUX, Primeira Turma, julgado em 28/05/2013, ACÓRDÃO ELETRÔNICO DJe-161 DIVULG 16-08-2013 PUBLIC 19-08-2013) 
17. Importante ressaltar que, mais recentemente, o Plenário do Supremo Tribunal Federal, no julgamento do RE 669069, com repercussão geral, decidiu pela prescritibilidade das ações de reparação de danos à Fazenda Pública decorrentes de ilícito civil:
Ementa: CONSTITUCIONAL E CIVIL. RESSARCIMENTO AO ERÁRIO. IMPRESCRITIBILIDADE. SENTIDO E ALCANCE DO ART. 37, § 5º, DA CONSTITUIÇÃO. 1. É prescritível a ação de reparação de danos à Fazenda Pública decorrente de ilícito civil. 2. Recurso extraordinário a que se nega provimento. (grifamos; RE 669069/MG; Relator (a) :  Min. TEORI ZAVASKI; Julgamento:  03/02/2016; Órgão Julgador:  Tribunal Pleno) 
18. É de se destacar que a decisão supra foi objeto de embargos de declaração opostos pelo Procurador-Geral da República, que, em sua peça recursal, buscou, entre outras coisas, aclarar o sentido da expressão 'ilícito civil'. Ao julgar os referidos Embargos, o STF assim se manifestou:
Ementa: PROCESSUAL CIVIL. EMBARGOS DE DECLARAÇÃO NO RECURSO EXTRAORDINÁRIO. RESSARCIMENTO AO ERÁRIO. DANO DECORRENTE DE ILÍCITO CIVIL. PRESCRITIBILIDADE. SENTIDO ESTRITO DA EXPRESSÃO 'ILÍCITO CIVIL', DELIMITADO PELO ACÓRDÃO EMBARGADO. FIXAÇÃO DO TERMO INICIAL DO PRAZO PRESCRICIONAL. MATÉRIA INFRACONSTITUCIONAL. MODULAÇÃO DE EFEITOS DA TESE FIRMADA NO ACÓRDÃO EMBARGADO. NÃO DEMONSTRAÇÃO DE MOTIVO RELEVANTE DE INTERESSE SOCIAL OU DE SEGURANÇA JURÍDICA. REDISCUSSÃO DE QUESTÕES DECIDIDAS. IMPOSSIBILIDADE. EMBARGOS DE DECLARAÇÃO REJEITADOS. (grifamos; RE 669069 ED/MG; Relator (a) :  Min. TEORI ZAVASKI; Julgamento:  16/06/2016; Órgão Julgador:  Tribunal Pleno) 
19. Nota-se que a ementa supra (Embargos de Declaração) explicita que o sentido da expressão 'ilícito civil' foi devidamente estabelecido quando do julgamento do RE 669069, nos termos do Voto do Exmo. Ministro Teori Zavaski, que conduziu o julgamento dos Embargos de Declaração:
3. Nos debates travados na oportunidade do julgamento ficou clara a opção do Tribunal de considerar como ilícito civil os de natureza semelhante à do caso concreto em exame, a saber: ilícitos decorrentes de acidente de trânsito. O conceito, sob esse aspecto, deve ser buscado pelo método de exclusão: não se consideram ilícitos civis, de um modo geral, os que decorrem de infrações ao direito público, como os de natureza penal, os decorrentes de atos de improbidade e assim por diante. Ficou expresso nesses debates, reproduzidos no acórdão embargado, que a prescritibilidade ou não em relação a esses outros ilícitos seria examinada em julgamento próprio.
20. Por isso mesmo, recentemente, o Supremo Tribunal Federal reconheceu a repercussão geral de dois temas relacionados à prescritibilidade da pretensão de ressarcimento ao erário: (a) Tema 897 - 'Prescritibilidade da pretensão de ressarcimento ao erário em face de agentes públicos por ato de improbidade administrativa'; e (b) Tema 899 - 'Prescritibilidade da pretensão de ressarcimento ao erário fundada em decisão de Tribunal de Contas' (RE 636.886/AL - pendente de julgamento, referenciado pelo recorrente) .
21. Desse modo, se dúvidas ainda houvesse, é evidente que as pretensões de ressarcimento decorrentes de atos tipificados como ilícitos de improbidade administrativa, assim como aquelas fundadas em decisões das Cortes de Contas, não foram abrangidas pela tese fixada no julgado embargado.
22. Pelo acima exposto, observa-se que não assiste razão ao recorrente quando afirma a ocorrência da prescrição. Ora, ao interpretar o art. 37, § 5º, da Constituição Federal e firmar a tese da imprescritibilidade das ações de reparação de dano movidas pelo Estado, fundadas em decisões das Cortes de Contas, o STF fez a devida ponderação de princípios constitucionais. E ao fazê-lo, entendeu ser a dita imprescritibilidade compatível com os princípios da segurança jurídica e da razoabilidade.'
32. Deve-se registrar que o Supremo Tribunal Federal, no âmbito do RE 636886/AL, fixou o seguinte enunciado para o Tema 899: 'É prescritível a pretensão de ressarcimento ao erário fundada em decisão de Tribunal de Contas'. Porém, essa decisão do STF alcança tão somente a fase judicial de execução do título extrajudicial, não atingindo os processos de controle externo em tramite no TCU, conforme orientação sufragada pelo Acórdão 6589/2020-TCU-Segunda Câmara, da relatoria do Ministro Raimundo Carreiro. 
33. Aliás, da ementa do julgado do STF, constou que: 'A pretensão de ressarcimento ao erário em face de agentes públicos reconhecida em Acórdão do Tribunal de Contas prescreve na forma da Lei 6.830/1980 (Lei de Execução Fiscal) '. Portanto, até o trânsito em julgado do acórdão condenatório do TCU, permanece imprescritível a pretensão de ressarcimento ao erário decorrente da instauração da tomada de contas especial, conforme enunciado de Súmula 282 do TCU ('As ações de ressarcimento movidas pelo Estado contra os agentes causadores de danos ao erário são imprescritíveis') .
34. Sendo assim, considera-se superada essa questão preliminar.
35. Sobre a irregularidade apontada no ofício de citação, o termo de convênio, assinado em 17/12/2001, prevê em seu item V.2 que a contrapartida a cargo da convenente, no valor mínimo de R$ 16.217.967,00, poderia ser efetivada sob a forma de recursos financeiros e/ou bens materiais e/ou serviços (peça 2, p. 48) . 
36. Segundo a universidade, a FENORTE/UENF prestou sua contrapartida por meio de bens e serviços (homem/hora e hora/máquina) , conforme demonstrado nas inúmeras prestações de contas realizadas e devidamente aceitas pelo órgão técnico da FINEP, inclusive referente ao período que ora se questiona (peça 39, p. 3) .
37. Entretanto, o responsável não juntou provas de sua afirmação, além de não constar dos autos a demonstração de que houve realmente a contrapartida por meio de bens e serviços, conforme alegado.
38. Em relação à alegação da universidade de que a Finep havia concluído que a contrapartida foi efetivada, usando como argumento a afirmação contida no relatório técnico final emitido pela entidade de que 'do ponto de vista técnico, recomendo a aceitação do RTF apresentado sob protocolo 021924.13, tendo em vista que o relatório analisado demonstra que o projeto foi executado, com a conclusão das metas propostas' (peça 39, p. 3-4) , resta esclarecer que tal relatório se refere à execução física do convênio, enquanto que a irregularidade apontada se refere à execução financeira. Ademais, o relatório não disse que a contrapartida havia sido aportada ou aplicada, não subsistindo a tese da defendente.
39. A comprovação da boa e regular aplicação de recursos públicos transferidos mediante convênio evidencia-se mediante a execução física e a execução financeira da avença, acompanhada do nexo de causalidade entre uma e outra.
40. No presente caso, não restou comprovada a execução física ou financeira relacionada à contrapartida pactuada.
Alegações de Defesa do Sr. Nelson Nahim Matheus de Oliveira
41. Em sua defesa, o Sr. Nelson Nahim Matheus de Oliveira alega que 'quando da assinatura do Convênio 0913/2001 em 17/12/2001, a UENF através da Lei Complementar 99, de 23/10/2001, desvinculou-se da FENORTE, que foi criada anteriormente para cuidar da gestão da Universidade, pois esta não tinha personalidade jurídica' (peça 41, p. 2) .
42. De acordo com o responsável, a UENF sempre foi de fato e de direito a responsável pela contrapartida (peça 41, p. 2) , não tendo a FENORTE qualquer responsabilidade na execução da Contrapartida, pois estaria impossibilitada juridicamente de fazê-lo desde 23/10/2001, por força da Lei Complementar 99/2001 (peça 41, p. 2-3) .
43. Por fim, requer sua isenção de qualquer responsabilidade na irregularidade apontada.
Análise das Alegações de Defesa do Sr. Nelson Nahim Matheus de Oliveira
44. Em suas alegações de defesa, o Sr. Nelson Nahim Matheus de Oliveira confirma que foi o Presidente da Fundação Estadual do Norte Fluminense (FENORTE) , nos dois períodos apontados pelo corpo técnico deste Tribunal, sendo de fato o responsável pela utilização do recurso repassado pelo FINEP, tendo em vista que os recursos foram depositados em conta corrente da Fundação. No entanto, segundo ele, já há bastante tempo fez vários alertas à própria FINEPE que toda a apresentação da Contrapartida do referido Convênio 0913/2001 deveria ser esclarecida e prestada pela Universidade Estadual do Norte Fluminense (UENF) , única responsável desse ato (peça 41, p. 1) .
45. Conforme alegado pelo responsável, a Lei Complementar 99, de 23/10/2001, do Estado do Rio de Janeiro, que dispõe sobre a área de atuação da UENF, dispõe em seus artigos 4°, incisos I, II e III, e 5°:
Art. 4º - Constituem patrimônio da UENF: 
I - os acervos dos bens móveis e imóveis, ações, direitos e outros valores da Fundação de Apoio à Escola Pública; FAEP, ou de sua sucessora, Fundação de Apoio à Escola Técnica do Estado do Rio de Janeiro - FAETEC, bem como da Fundação Estadual Norte Fluminense - FENORTE, que tenham sido colocados à disposição e que estejam sendo por qualquer motivo utilizados pela Universidade Estadual do Norte Fluminense Darcy Ribeiro - UENF na data da publicação desta Lei; 
II - os acervos patrimoniais que já lhe foram ou que venham a ser atribuídos pela Administração Direta ou Indireta Federal, Estadual e Municipal;
III - as doações heranças e legados, desde que observada a especialidade.
Art. 5º - Os bens e direitos que constituem o acervo patrimonial da Fundação serão utilizados ou aplicados, exclusivamente, para a consecução de seus objetivos.
46. De acordo com o art. 6° da referida Lei, sua vigência iniciou na data de sua publicação, que ocorreu em 10/25/2001.
47. Sendo assim, os bens da Fundação Estadual Norte Fluminense - FENORTE já haviam sido incorporados ao patrimônio da Universidade Estadual do Norte Fluminense - UENF na data da assinatura do Convênio 0913/2001, em 17/12/2001 (peça 2, p. 56) , de forma que se concorda com a afirmação do Sr. Nelson Nahim Matheus de Oliveira de que FENORTE e, consequentemente, o próprio citado, estariam juridicamente impossibilitados de efetuar a contrapartida.
48. A explicação, segundo o responsável, para que o convênio tenha sido celebrado com a FENORTE e não com a UENF se deu pelo pouco tempo de desvinculação das duas entidades e ainda por a UENF não ter orçamento no próprio exercício da assinatura do Convênio, que coincidiu com o ano da edição da Lei Complementar 99, de 23/10/2001. Assim, segundo o responsável, na prática o convênio fora firmado com a UENF, que já havia incorporado a FENORTE.
49. Ademais, cabe destacar que a Súmula TCU 286 não se aplica ao presente caso, pois ela atribui responsabilidade ao gestor da entidade privada pela devolução de qualquer prejuízo que esta entidade causar ao erário, o que não é o caso da FENORTE, tendo em vista que de acordo com o art. 1° da Lei Complementar 98, de 23/10/2001, com o art. 1° da Lei 3.684, de 23/10/2001, e com o art. 1° do Decreto 30.671, de 18/2/2002, todos do Estado do Rio de Janeiro, a Fundação Estadual Norte Fluminense é uma pessoa jurídica de direito público. 
50. Diante do exposto, conclui-se que a única responsável pela contrapartida não aportada é a UENF, de forma que se propõe acatar as alegações de defesa apresentadas pelo Sr. Nelson Nahim Matheus de Oliveira e julgar regulares com ressalvas as suas contas, dando-lhe quitação.
CONCLUSÃO
51. Verifica-se que, após a válida e regular citação dos responsáveis nesta instância de controle externo, os argumentos do Sr. Nelson Nahim Matheus de Oliveira lograram êxito em afastar sua responsabilidade, enquanto os argumentos apresentados pela UENF não elidiram a irregularidade apurada, devendo sua responsabilidade ser mantida.
52. Desse modo, as contas do Sr. Nelson Nahim Matheus de Oliveira (CPF XXX.428.357-XX) , Presidente da Fenorte à época dos fatos, deve, desde logo, ser julgadas regulares com ressalvas, dando-lhe quitação, enquanto as contas da Universidade Estadual do Norte Fluminense Darcy Ribeiro - UENF (CNPJ: 04.809.688/0001-06) , devem, desde logo, ser julgadas irregulares, nos termos do art. 202, § 6º, do Regimento Interno/TCU, procedendo-se à sua condenação em débito.
53. Registre-se que não foram evidenciados indicativos de boa-fé da responsável, fato que permite o julgamento de mérito imediato.
54. Vale ressaltar que a pretensão punitiva do TCU, conforme Acórdão 1441/2016-TCU-Plenário (Relator Benjamin Zymler) , que uniformizou a jurisprudência acerca dessa questão, subordina-se ao prazo geral de prescrição indicado no art. 205 do Código Civil, que é de 10 anos, contado da data de ocorrência da irregularidade sancionada, nos termos do art. 189 do Código Civil, sendo este prazo interrompido pelo ato que ordenar a citação, a audiência ou a oitiva do responsável. No caso em exame, ocorreu a prescrição, uma vez que os recursos foram transferidos em 2001 e 2004 (peça 3, p. 182) e o ato de ordenação da citação ocorreu em 3/7/2019 (peça 21) . 
55. Dessa forma, não será proposta a aplicação da multa prevista no art. 57 da Lei 8.443/1992 (LO/TCU) .
PROPOSTA DE ENCAMINHAMENTO
56. Diante do exposto, submetem-se os autos à consideração superior, propondo:
a) acatar as alegações de defesa do Sr. Nelson Nahim Matheus de Oliveira (CPF XXX.428.357-XX) , Presidente da Fenorte de 08/07/2005 a 01/01/2007 e de 03/06/2013 a 30/03/2014;
b) rejeitar as alegações de defesa da Universidade Estadual do Norte Fluminense Darcy Ribeiro - UENF (CNPJ: 04.809.688/0001-06) ;
c) julgar regulares com ressalvas, em conformidade com o art. 208 do Regimento Interno do TCU c/c art. 16, inciso II, da Lei 8.443/1992, as contas do Sr. Nelson Nahim Matheus de Oliveira (CPF XXX.428.357-XX) , Presidente da Fenorte de 08/07/2005 a 01/01/2007 e de 03/06/2013 a 30/03/2014, dando-lhe quitação;
d) julgar irregulares, nos termos dos arts. 1º, inciso I, 16, inciso III, alínea 'c', da Lei 8.443/1992 c/c os arts. 19 e 23, inciso III, da mesma Lei, e com arts. 1º, inciso I, 209, inciso II, 210 e 214, inciso III, do Regimento Interno/TCU, as contas da Universidade Estadual do Norte Fluminense Darcy Ribeiro - UENF (CNPJ: 04.809.688/0001-06) , condenando-a ao pagamento da importância a seguir especificada, atualizada monetariamente e acrescida dos juros de mora, calculados a partir da data discriminada até a data da efetiva quitação do débito, fixando-lhe o prazo de quinze dias, para que comprove, perante o Tribunal, o recolhimento das referidas quantias aos cofres da Finep, nos termos do art. 23, inciso III, alínea 'a', da citada lei;
	Data base do débito
	Valor (R$) 
	Origem do Débito

	30/07/2006
	615.603,01
	Não cumprimento dos recursos de contrapartida financeira

Valor atualizado do débito (sem juros) em 15/12/2020: R$ 1.312.219,38
e) autorizar, desde logo, a cobrança judicial da dívida, caso não atendida a notificação, na forma do disposto no art. 28, inciso II, da Lei 8.443/1992;
f) autorizar também, desde logo, se requerido, com fundamento no art. 26 da Lei 8.443, de 1992 c/c o art. 217, §§ 1º e 2º do Regimento Interno, o parcelamento da dívida em até 36 parcelas, incidindo sobre cada parcela, corrigida monetariamente, os correspondentes acréscimos legais fixando-lhe o prazo de quinze dias, a contar do recebimento da notificação, para comprovar perante o Tribunal o recolhimento da primeira parcela, e de trinta dias, a contar da parcela anterior, para comprovar os recolhimentos das demais parcelas, devendo incidir sobre cada valor mensal, atualizado monetariamente, os juros de mora devidos, no caso do débito, na forma prevista na legislação em vigor, alertando a responsável de que a falta de comprovação do recolhimento de qualquer parcela importará o vencimento antecipado do saldo devedor, nos termos do § 2º do art. 217 do Regimento Interno deste Tribunal;
g) encaminhar cópia do Acórdão que vier a ser prolatado ao Procurador-Geral da República no Distrito Federal, nos termos do § 3º do art. 16 da Lei 8.443/1992 c/c o § 7º do art. 209 do Regimento Interno do TCU, para adoção das medidas cabíveis, informando-lhe que o inteiro teor da decisão pode ser consultado no endereço www.tcu.gov.br/acordaos;
h) enviar cópia do Acórdão que vier a ser proferido à Finep e à responsável, para ciência, informando-lhes que a presente deliberação, acompanhada do Relatório e do Voto que a fundamenta, está disponível para a consulta no endereço www.tcu.gov.br/acórdãos, além de esclarecer que, caso requerido, o TCU poderá fornecer sem custos as correspondentes cópias, de forma impressa."
3.	Enfim, por intermédio do Exmo. Sr. Subprocurador-Geral Lucas Rocha Furtado, o MPTCU anuiu parcialmente à aludida proposta da unidade técnica, tendo, para tanto, lançado o seu parecer à Peça 47 nos seguintes termos:
" (...) Cuidam os autos de tomada de contas especial instaurada em 20/12/2017 pela Financiadora de Estudos e Projetos - Finep, em desfavor da Universidade Estadual do Norte Fluminense Darcy Ribeiro - UENF, na qualidade de sucessora legal da Fundação Estadual do Norte Fluminense - Fenorte, nos termos do art. 4° da Lei Estadual 7.237 de 16/03/2016, e do Sr. Nelson Nahim Matheus de Oliveira, Presidente da Fenorte à época dos fatos, em razão do não cumprimento da contrapartida financeira e do recolhimento intempestivo do saldo do Convênio 0913/2001.
O objetivo da avença era a transferência de recursos financeiros para o Plano de desenvolvimento da infraestrutura institucional de pesquisa intitulado "Ampliação da Contribuição da UENF ao Desenvolvimento Científico e Tecnológico das Regiões Norte e Noroeste Fluminense".
Analisadas as alegações de defesa, a unidade técnica propõe acolher as alegações do Sr. Nelson Nahim Matheus de Oliveira, julgando suas contas regulares com ressalva, e rejeitar as apresentadas pela UENF, condenando-a em débito pelas quantias imputadas.
Com as devidas vênias, discordo da responsabilização da universidade. 
Verifica-se que a UENF foi citada para responder por supostos débitos datados de julho de 2006 (cf. peça 24) . Todavia, a primeira vez que a concedente notificou a universidade para justificar possíveis irregularidades na aplicação da contrapartida foi em dezembro de 2017, ou seja, decorridos mais de onze anos. Ressalte-se que a aplicação da contrapartida, nos termos do convênio celebrado, cabia à Fenorte, sendo que a UENF jamais integrou qualquer relação jurídica com a concedente.
Nessas condições, embora a lei estadual nº 7.237, de 16/03/2016, tenha formalmente nomeado a universidade como sucessora das responsabilidades da Fenorte, entendo que, na situação concreta sob análise, revela-se materialmente impossível à responsável citada nestes autos exercer adequadamente o seu direito ao contraditório e à ampla defesa, tendo em vista o longo tempo decorrido entre as supostas irregularidades cometidas pela Fenorte e a primeira notificação feita à defendente e considerando, ainda, que a UEFN jamais integrou a relação jurídica firmada entre as partes. 
Nessas condições, uma vez que transcorreram mais de onze anos desde o fato gerador, sem que a autoridade administrativa tenha notificado a UEFN pelo eventual dano ao erário, aplica-se, a meu ver, o disposto no art. 6º, inciso II, c/c art. 19, da IN/TCU 71/2012, modificada pela IN/TCU 76/2016, fazendo incidir o prazo de dez anos a obstar condição regulamentar de procedibilidade processual. Além disso, avalio que as circunstâncias acima mencionadas, a particularizar o caso concreto sob exame, encontram-se albergadas pelo seguinte enunciado de jurisprudência, extraído do Acórdão 9592/2015-TCU-Segunda Câmara:
'O longo transcurso de tempo entre a ocorrência do fato gerador e a primeira notificação ao responsável compromete sobremaneira o exercício da ampla defesa, do contraditório, da garantia da produção de provas e do devido processo legal, cabendo o arquivamento dos autos.
No mesmo sentido os acórdãos 938/2012, 5659/2015 e 3535/2015, todos da 2ª Câmara.' 
Por fim, aduzo que, se responsabilidade houvesse pelos supostos danos incorridos, essa responsabilidade deveria ter recaído nos agentes da concedente (no caso, a Finep) , pois celebraram avença tendo por objetivo aportar recursos para projeto destinado a ampliar a colaboração da UEFN com o desenvolvimento científico e tecnológico de regiões do Estado do Rio de Janeiro, porém o fizeram com pessoa jurídica que já se encontrava desvinculada de qualquer ligação com a universidade. Isso porque, com a edição da Lei Complementar do Estado do Rio de Janeiro nº 99, de 23 de outubro de 2001 e com vigência a partir de sua publicação, em 25 de outubro daquele mesmo ano (cf. peça 40, pgs. 4 e 5) , a UEFN adquiriu personalidade jurídica própria, desvinculando-se da tutela da Fenorte. Nessas condições, o Convênio 913/2001, celebrado pela Finep com a Fenorte em 17/12/2001, deveria tê-lo sido com a UEFN, entidade que já detinha plena capacidade jurídica para assinar o acordo na época, pois a essa dizia respeito o objeto da avença. Assim, ao firmar compromissos com entidade estranha à finalidade pactuada e a ela repassar os recursos financeiros, a Finep incorreu em grave erro e assumiu o risco pelo insucesso da empreitada.
Ante o exposto, manifesto-me de acordo com a proposta de encaminhamento da unidade técnica, exceto com relação à Universidade Estadual do Norte Fluminense Darcy Ribeiro - UENF, que considero deva ser excluída da relação processual, por falta dos pressupostos de constituição e desenvolvimento válido e regular da tomada de contas especial em relação à referida entidade."
É o Relatório.

não há.

Subprocurador-Geral Lucas Rocha Furtado.

TOMADA DE CONTAS ESPECIAL. FINANCIADORA DE ESTUDOS E PROJETOS (FINEP). CONVÊNIO. NÃO COMPROVAÇÃO DA BOA E REGULAR APLICAÇÃO DOS RECURSOS FEDERAIS TRANSFERIDOS. CITAÇÃO. REJEIÇÃO DAS ALEGAÇÕES DE DEFESA DA UNIVERSIDADE ESTADUAL. FIXAÇÃO DE NOVO E IMPRORROGÁVEL PRAZO PARA O RECOLHIMENTO DO REMANESCENTE DÉBITO. PRESCRIÇÃO DA PRETENSÃO PUNITIVA DO TCU. EXCLUSÃO DA RESPONSABILIDADE DO AGENTE PÚBLICO NA PRESENTE RELAÇÃO PROCESSUAL. COMUNICAÇÃO.

TOMADA DE CONTAS ESPECIAL (TCE)

Secretaria de Controle Externo de Tomada de Contas Especial (Secex-TCE).

Trata-se de tomada de contas especial instaurada pela Financiadora de Estudos e Projetos (Finep) em desfavor da Universidade Estadual do Norte Fluminense Darcy Ribeiro (UENF) , como sucessora da então Fundação Estadual do Norte Fluminense (Fenorte) , além de Nelson Nahim Matheus de Oliveira como então presidente da Fenorte (gestão: 8/7/2005 a 1º/1/2007) , diante da não comprovação da boa e regular aplicação dos recursos federais repassados por meio do Convênio n.º 913/2001 destinado à ampliação da contribuição da UENF ao desenvolvimento científico e tecnológico das regiões norte e noroeste fluminense sob o valor original de R$ 17.047.967,00 pelo aporte de R$ 830.000,00 em recursos federais e de R$ 16.217.967,00 em recursos de contrapartida, tendo a vigência do ajuste sido estipulada para o período de 17/12/2001 a 30/6/2006.
2.	Como visto, a partir do Relatório n.º 33/2017 (Peça 11, p. 138) , o tomador de contas assinalou a responsabilidade em desfavor da UENF, além de Nelson Nahim Matheus de Oliveira, pelo dano ao erário sob o valor original de R$ 807.827,17 diante da parcial utilização dos recursos previstos para o aludido Convênio n.º 913/2001, tendo esse valor sido, contudo, posteriormente corrigido pela unidade técnica para R$ 647.110,84 e o fundamento da instauração da TCE alterado para a ausência de realização de aporte financeiro pela instituição convenente.
3.	Por conseguinte, após a regular notificação, a UENF apresentou, em síntese, as alegações de defesa no sentido da ocorrência da prescrição da pretensão de ressarcimento pelo TCU em face do transcurso superior a cinco anos entre o fato gerador e a correspondente notificação, além da substituição da obrigatoriedade da contrapartida financeira pela entrega de bens e serviços em prol do referido ajuste.
4.	Por seu turno, Nelson Nahim Matheus de Oliveira apresentou a sua defesa pela seguinte linha: (a) a assinatura do Convênio n.º 913/2001 com a Fenorte teria ocorrido apenas dois meses depois da incorporação do seu acervo de bens móveis e imóveis, com as ações, os direitos e os outros valores, ao patrimônio da UENF, nos termos do art. 4º da LC n.º 99, de 2001, quando a universidade teria adquirido a personalidade jurídica como fundação de direito público; e (b) a responsabilidade pela execução do ajuste seria integralmente da UENF, como sucessora da então Fenorte, após a extinção dessa entidade pela Lei Estadual n.º 7.237, de 2016.
5.	De todo modo, após a análise final do feito, a unidade técnica propôs a irregularidade das contas da UENF para condená-la ao pagamento do correspondente débito, sem prejuízo de propor a regularidade, com ressalva, para as contas de Nelson Nahim Matheus de Oliveira, pois a incorporação do patrimônio da então Fenorte à UENF teria impossibilitado a realização da contrapartida financeira por aquela entidade.
6.	Por seu turno, o MPTCU anuiu parcialmente à aludida proposta da unidade técnica, tendo sugerido, contudo, a exclusão da responsabilidade da UENF na presente relação processual em face do transcurso superior a dez anos entre as irregularidades, em julho de 2006, e a primeira notificação da UENF, em dezembro de 2017.
7.	O TCU pode incorporar da unidade técnica a estas razões de decidir, sem prejuízo, todavia, de promover a exclusão da responsabilidade de Nelson Nahim Matheus de Oliveira na presente relação processual e de promover, ainda, a fixação do novo e improrrogável prazo para a devolução dos valores federais, reconhecendo a presunção de boa-fé em proveito da aludida pessoa jurídica estadual.
8.	Bem se sabe que, em consonância, por exemplo, com os Acórdãos 3.898/2019, 4.997/2019, 3.995/2020 e 4.002/2020, da 2ª Câmara, a jurisprudência do TCU estaria firmada no sentido da pessoal responsabilidade do gestor pela comprovação da boa e regular aplicação dos recursos captados sob a custódia do poder público federal, submetendo todo aquele que arrecada, utiliza ou gerencia esses recursos públicos ao dever de demonstrar o correto emprego dos correspondentes valores, nos termos dos arts. 70, parágrafo único, e 37, caput, da Constituição de 1988 e do art. 93 do Decreto-Lei n.º 200, de 1967, sem prejuízo de, por analogia à Súmula n.º 286 do TCU, a pessoa jurídica também responder como beneficiária dos recursos públicos a partir do dano causado ao erário, nos termos do art. 16, § 2º, "b", da Lei n.º 8.443, de 1992.
9.	Por esse ângulo, em função da ausência de elementos capazes de demonstrar a boa e regular aplicação dos recursos federais, para além da ausência de evidenciação do nexo causal entre os recursos federais aportados e os supostos dispêndios incorridos no aludido ajuste, a partir da deficiente execução do objeto pactuado, restou configurada a ofensa não só às regras legais, mas também aos princípios basilares da administração pública, já que, ao final e ao cabo, a entidade responsável deixou de prestar a devida satisfação à sociedade sobre o efetivo emprego dos recursos públicos postos à sua disposição, e, assim, restaria confirmada a presunção legal de dano ao erário em face do eventual desvio ou desperdício dos respectivos recursos federais, restando por aí adequada a proposta da unidade técnica para condenar a UENF em débito, já que não subsistiria o suposto prejuízo ao exercício do contraditório e da ampla diante da ausência do transcurso superior a dez anos entre as irregularidades e a primeira notificação da entidade convenente, sem prejuízo de deixar, todavia, de lhe aplicar a subsequente multa legal diante da anunciada prescrição da pretensão punitiva do TCU.
10.	Subsistiria, de fato, a eventual prescrição da pretensão punitiva do TCU, já que, nos termos do Acórdão 1441/2016-TCU-Plenário, teria ocorrido o transcurso superior a dez anos entre a ordem para a citação no âmbito do TCU, em 3/7/2019 (Peça 21) , e a data fatal para a prestação de contas final do aludido convênio, em 30/8/2006 (Peça 43, p. 1) .
11.	Eis que, por meio do aludido Acórdão 1.441/2016 proferido na Sessão Extraordinária de 8/6/2016, o Plenário do TCU firmou o seu entendimento no sentido de que a prescrição da pretensão punitiva deve seguir a regra geral do prazo decenal, contado a partir do fato, em linha com o art. 205 do Código Civil brasileiro, interrompendo a contagem do aludido prazo com a ordem de citação, nos termos do art. 240, caput, da Lei n.º 13.105 (Código Processual Civil) , de 2015.
12.	Sem prejuízo, no entanto, do respeito a esse entendimento do Tribunal, deve ser reiterada a minha ressalva já registrada em vários outros julgados do TCU no sentido de que, na ausência de lei específica, o TCU não deveria aplicar qualquer prazo prescricional sobre a referida pretensão punitiva ou, então, na pior das hipóteses, o Tribunal deveria aplicar a regra prescricional fixada pela Lei n.º 9.873, de 1999, não só porque ela trata diretamente de prescrição no âmbito do direito administrativo sancionador, mas também porque, entre outras medidas, a aludida lei manda aplicar o prazo prescricional penal, quando a infração administrativa também configure crime, além de determinar expressamente que, diante do ilícito continuado ou permanente, a contagem do prazo deve iniciar no dia da cessação do aludido ilícito.
13.	A despeito, então, de registrar essa minha posição pessoal, o TCU deve deixar de pugnar pela pronta aplicação da multa legal em desfavor da aludida responsável a partir do entendimento fixado pelo aludido Acórdão 1441/2016-TCU-Plenário, devendo anotar, contudo, que não subsistiria a cogitada prescrição intercorrente em função da incidência das diversas causas interruptivas.
14.	Não subsistiria, de todo modo, a eventual necessidade de promover o retorno do presente processo para buscar a citação de outros eventuais responsáveis, estando esse entendimento, aliás, em plena sintonia com a jurisprudência fixada pelo TCU a partir, por exemplo, dos Acórdãos 4.002/2020 e 5.297/2013, da 2ª Câmara, e dos Acórdãos 1.170/2017 e 1.223/2015, do Plenário, já que a ausência dessa nova citação não resultaria em prejuízo à defesa dos atuais responsáveis, não só porque o presente processo já estaria em plenas condições de efetivo julgamento pelo TCU, mas também porque a solidariedade passiva seria legalmente erigida em favor do ente estatal credor, e não das eventuais pessoas privadas devedoras, podendo, se for o caso, o atual condenado ajuizar a superveniente ação regressiva em desfavor de outros eventuais responsáveis supostamente coobrigados.
15.	Ocorre, por outro lado, que, em 25/9/2012 (Peça 3, p. 124-126) , teria ocorrido a primeira notificação da então Fenorte, já sob o patrimônio da sucessora UENF, nos termos do art. 4º da LC n.º 99, de 2001, sobre as falhas identificadas na prestação de contas do aludido convênio e, entre elas, estaria a ausência de contrapartida financeira ensejadora da citação no presente feito.
16.	Restaria evidenciada, ainda, a comprovação das diversas notificações da então Fenorte nos anos subsequentes (v.g.: Peça 3, p. 152; Peça 4, p. 1, p. 7) , tendo a unidade técnica, por sua vez, destacado que os responsáveis teriam sido notificados em 2012, 2016, 2017 e 2018 (Peça 43, p. 6) .
17.	Bem se vê, inclusive, que, logo após a promulgação da LC n.º 99, de 2001, os trâmites internos na execução do aludido convênio já teriam sido realizados pela UENF, como, por exemplo, a solicitação para a transferência dos recursos federais pela Finep e a prorrogação da vigência do aludido convênio (Peça 2, p. 77, 92 e 109) , não subsistindo, pois, a suposta dificuldade para a produção de defesa pelo aludido transcurso de tempo.
18.	De toda sorte, diante da anunciada presunção de boa-fé em proveito da aludida pessoa jurídica estadual, o TCU pode passar a promover a aludida fixação do novo e improrrogável prazo para a devolução dos valores federais, 
19.	Diante, portanto, de todos os elementos de convicção até aqui obtidos neste processo, o TCU pode passar a promover a fixação do novo e improrrogável prazo para o efetivo recolhimento do correspondente débito pela entidade responsável, sem prejuízo, todavia, de promover a exclusão da responsabilidade de Nelson Nahim Matheus de Oliveira na presente relação processual.
Ante o exposto, pugno pela prolação do Acórdão ora submetido a este Colegiado.
TCU, Sala das Sessões, em 15 de março de 2022.
Ministro-Substituto ANDRÉ LUÍS DE CARVALHO 
Relator